臺灣高等法院臺中分院民事判決　94年度上更(一)字第7號
上　訴　人　瀚璽股份有限公司（即歐錡興業股份有限公司）
法定代理人　陳玠樺
訴訟代理人　蔡壽男律師
被　上訴人　有限責任彰化第五信用合作社
法定代理人　王紹義
訴訟代理人　梁世彬
被　上訴人　甲○○
上二人共同
訴訟代理人　洪修三律師
參　加　人　三卯開發國際有限公司
法定代理人　林東義
訴訟代理人　汪垂佑
上當事人間請求損害賠償事件，上訴人對於中華民國91年6月28
日臺灣彰化地方法院91年度訴字第186號第一審判決提起上訴，
經最高法院發回更審，三卯開發國有限公司並參加訴訟，本院於
94 年8月16日言詞辯論終結，判決如左：
    主    文
原判決關於駁回上訴人後開第二項之訴部分，及該部分假執行之
聲請，並訴訟費用之裁判廢棄。
被上訴人有限責任彰化第五信用合作社應給付上訴人新台幣一百
五十二萬零九百元，及自民國九十一年三月十五日起，至清償日
止，按週年利率5%計算之利息。
其餘上訴駁回。
第一、二審及發回前第三審訴訟費用由被上訴人有限責任彰化第
五信用合作社負擔。
本判決所命給付，於上訴人供擔保新台幣五十一萬元後得假執行
，但被上訴人有限責任彰化第五信用合作社如於假執行程序實施
前，以新台幣一百五十二萬零九百元為上訴人預供擔保，得免為
假執行。
    事實及理由
甲、程序方面
一、本件被上訴人保證責任彰化縣彰化市第五信用合作社於九十
    四年五月間變更登記更名為有限責任彰化第五信用合作社，
    並改選法定代理人為王紹義，並聲明承受訴訟，已據其訴訟
    代理人洪修三提出彰縣合作社變更登記證影本一件、營業證
    記證影本一件、委任狀一件為證（見本院卷一九六頁以下）
    ，並無不合，爰改列被上訴人為有限責任彰化第五信用合作
    社（以下簡稱為彰化五信），法定代理人為王紹義。
二、按訴之變更或追加，非經他造同意，不得為之。但第二百五
    十五條第一項第二款至第六款情形，不在此限。又訴狀送達
    後，原告不得將原訴變更或追加他訴，但請求之基礎事實同
    一者，不在此限，民事訴訟法第四百四十六條第一項、第二
    百五十五條第一項第二款分別定有明文。經查上訴人於本院
    審理時追加依據消費寄託法律關係，請求被上訴人彰化五信
    返還消費寄託物，前後訴之訴訟標的雖有不同，然其主張之
    基礎事實為同一，上訴人於本院所為訴之追加，即無需得被
    上訴人之同意，而得為追加，被上訴人抗辯上訴人追加之訴
    不合法云云，尚非可採。
乙、實體方面：
一、本件上訴人瀚璽股份有限公司（即歐錡興業股份有限公司）
    主張：緣參加人三卯開發國有限公司（以下簡稱三卯公司）
    之代表人林東義為上訴人公司之監察人，上訴人公司之代表
    人陳玠樺亦為三卯公司之股東，三卯公司前因票據已用完，
    而向上訴人公司借票，由陳玠樺開立上訴人公司在彰化五信
    ，或彰化銀行彰化分行的之甲存支票借予三卯公司，言明支
    票屆期以前，應由三卯公司將款存入，嗣借票之票款陸續將
    到期之金額約兩百多萬，九十年七月十七日，陳玠樺與林東
    義相約，由三卯公司名義向第一銀行彰化分行押匯借款一百
    八十萬元，欲將之存入上訴人公司甲存帳戶，以支付上訴人
    公司當天到期之支票及陸續將到期之支票，於押匯借款取得
    後林東義、陳玠樺二人即先同往彰化銀行彰化分行存入二十
    二萬元於上訴人在該行00－00000－00號支票存款
    帳戶，餘一百五十八萬元，由陳玠樺、林東義二人轉往被上
    訴人彰化五信中興分社，由陳玠樺持交業務員即被上訴人甲
    ○○，表示存入上訴人公司在彰化五信所設一七四八七—三
    ０號支票存款帳戶（下簡稱系爭帳戶），存款手續完成，甲
    ○○並將收訖之聯社往來入帳單交予陳玠樺收執，嗣上訴人
    於九十年七月下旬，前往彰化五信欲將上述帳戶內之存款一
    百五十八萬元轉入上訴人於彰化商業銀行所設０三─000
    0000號支票存款帳戶內，以供屆期支票兌現之用時，發
    現甲○○於九十年七月十七日收得前開一百五十八萬元後，
    於當日僅憑三卯公司公司董事長林東義一人之電話通知，即
    將上訴人公司前開帳戶內之一百五十二萬零九百元存款轉存
    入三卯公司設於彰化五信之0000000帳戶內，致上訴
    人公司無法將該款轉入所設於前述彰化商業銀行支票存款帳
    戶內，使該帳戶屆期之支票經執票人提示後均遭退票，該帳
    戶並於九十年八月二十四日遭拒絕往來，被上訴人彰化五信
    之業務員甲○○未向上訴人公司查詢是否同意將上述存款轉
    入三卯公司之帳戶內，即將系爭帳戶內之一百五十二萬零九
    百元存款轉存入三卯公司上述帳戶內，係故意或過失不法侵
    害上訴人公司之權利，使上訴人公司受有同額之損害，且處
    理委任事務有過失，應賠償上訴人公司所受之損害，甲○○
    係受僱人，應與其僱用人即彰化五信對上訴人公司所受之損
    害負連帶賠償責任，爰本於侵權行為、僱傭、委任法律關係
    起訴，求為命彰化五信、甲○○連帶賠償上訴人公司一百五
    十二萬零九百元及自九十一年三月十五日起至清償日止，按
    週年利率百分之五計算利息之判決。並於本院主張因最高法
    院發回意旨認為系爭款項存入系爭帳戶後，該款即屬伊寄託
    於彰化五信之寄託物，其所有權移轉於彰化五信，彰化五信
    職員甲○○未經伊同意，將該帳戶之存款轉他人帳戶，伊不
    受拘束，伊系爭存款並不因而滅失，不能謂權利受有損害，
    爰追加併依返還寄託物之法律關係請求，求為命被上訴人彰
    化五信給付上訴人一百五十二萬零九百元及自九十一年三月
    十五日起至清償日止，按週年利率百分之五計算利息之判決
    。
二、被上訴人及參加人則以：陳玠樺亦為三卯公司之股東兼總經
    理，但三卯公司並無因支票用罄，而向歐錡興業公司借票之
    事實，系爭一百五十八萬元係三卯公司名義向第一銀行彰化
    分行押匯借款取得款，存入前為三卯公司所有之金錢，欲意
    存入三卯公司在彰化五信之帳戶，以支付三卯公司當天在彰
    化五信之支票存款，當天是由林東義持款交付甲○○，並請
    甲○○辦理存款事宜，並非陳玠樺持款交付甲○○，亦非由
    陳玠樺表示存款事宜，又因時間急迫（支票款存入須趕在三
    點半），林東義未清楚交代，僅向彰化五信經辦人甲○○表
    示趕快存入，我公司的票快要退票了，因林東義恰為上訴人
    公司之股東兼監察人，平日上訴人公司之存款亦經常由林東
    義存入，甲○○亦未問清楚，誤會林東義欲意將款項存入上
    訴人公司所開設之系爭帳戶，但嗣後彰化五信職員朱麗如打
    電話表示三卯公司之支票應付款並未存入，林東義始發現存
    錯帳戶，當日稍晚林東義即來電指示更正，甲○○即依林東
    義指示訂正錯誤，除將該一百五十八萬元中之五萬九千一百
    元仍留存於上訴人公司系爭帳戶外，其餘款項，分為兩筆，
    金額各為一百二十九萬元、二十三萬零九百元，轉存入三卯
    公司設於彰化五信之00000000號支票存款帳戶內，
    以支應三卯公司當天到期兌付之支票款，系爭消費寄託契約
    既係由三卯公司與彰化五信所為，消費寄託之法律關係乃存
    於彰化五信與三卯公司間，並非存於彰化五信與上訴人間，
    三卯公司自有權更改存入之帳戶，上訴人即非消費寄託之當
    事人，自無損害可言，亦無從依消費寄託之法律關係請求返
    還等語資為抗辯。
三、上訴人主張三卯開發國際有限公司之代表人林東義為上訴人
    公司之監察人，上訴人公司之代表人陳玠樺亦為三卯公司之
    股東，九十年七月十七日，陳玠樺與林東義相偕，由三卯公
    司名義向第一銀行彰化分行押匯借款一百八十萬元，於押匯
    借款取得後林東義、陳玠樺二人即先同往彰化銀行彰化分行
    存入二十二萬元於上訴人在該行00－00000－00號
    支票存款帳戶，餘一百五十八萬元，由陳玠樺、林東義二人
    轉往被上訴人彰化五信中興分社，辦理存款事宜，嗣存入上
    訴人公司在彰化五信系爭帳戶，存款手續完成當日三卯公司
    董事長林東義一人以電話通知表示存錯帳戶，要求甲○○將
    其中一百五十二萬零九百元存款轉存入三卯公司設於彰化五
    信之0000000帳戶內，甲○○並依林東義之指示改存
    入三卯公司上開帳戶內之事實為被上訴人所不爭執，自堪信
    為真實。雖被上訴人就上訴人主張三卯公司前因票據已用完
    ，而向上訴人公司借票之事實予否認，惟查證人即前在三卯
    公司任經理之林育葳於本院具結證稱：90年7月前後三卯公
    司因票用完，所以都開歐錡興的票等語。證人即前三卯公司
    會計張雅玲亦於本院具結證稱：90年7月前後三卯公司對外
    應付款，三卯公司的票用完，要結帳，所以都開歐錡興的票
    ，代墊貨款。按上開兩證人均已離職，與兩造已無任何關係
    ，又經具結，如為不實陳述，必須負偽證之刑責，在無其他
    反證情況，所為證詞，應堪採信，被上訴人彰化五信及參加
    人三卯公司空言否認即不足採。再上訴人主張伊與彰化五信
    間存有消費寄託之法律關係乙節，除依上開證據外，並有兩
    造不爭執之事實即上訴人公司代表人陳玠樺當天有與三卯公
    司代表人林東義一同前往彰化五信櫃台辦理系爭存款事宜，
    且據其提出被上訴人彰化五信聯社往來入帳單影本一紙在卷
    可稽（見原審卷第十頁），上開聯社往來入帳單載明往來戶
    為歐錡興業股份有限公司，九十年七月十七日存入一百五十
    八萬元，並蓋有彰化五信中興分社之收訖章，足以證明上訴
    人有寄託上開金額於彰化五信，並經彰化五信收訖，是依上
    訴人上開舉證，已足以證明上訴人與彰化五信間就系爭存款
    ，存有消費寄託之法律關係。
四、雖被上訴人抗辯系爭存款係由三卯公司代表人林東義持款交
    付甲○○，林東義本係要存入三卯公司帳戶內，因甲○○誤
    存入上訴人公司帳戶內云云，依法應由被上訴人就上開抗辯
    之變態事實負舉證責任。被上訴人彰化五信舉證人林東義、
    朱麗如等證人為證。甲○○固於本院到庭陳稱：「於當天林
    東義與陳玠樺兩人一起進來辦理，錢是林東義交給我的，當
    時是三點四十分，銀行已經關門，他只說趕快存進去，沒告
    訴我存入何公司的何帳戶，陳玠樺在旁沒講話，因林東義缺
    錢時會向我調錢，所以我認為應該是存在林東義公司的帳戶
    ，林東義在我們合作社總社有兩個帳戶，一個是三卯公司、
    一個是歐錡興公司，都是林東義在處理，兩個帳戶會轉來轉
    去，都是林東義告訴我辦理的，陳玠樺沒有在處理歐錡興公
    司帳戶的事。」，林東義亦於本院到庭陳稱：「我與陳玠樺
    一起進去，錢是我交給甲○○的，因營業時間已過了，急著
    要存入，但我沒告訴甲○○要存入何帳戶，我本意是要處理
    三卯公司的錢，因錢是從三卯公司提出，因三卯公司的票已
    經要退票了。」等語，朱麗如亦於本院證稱：「（問林東義
    經營之三卯公司在九十年七月十七日因公司缺錢去存款，當
    天你是否有打電話給他？）他們支票到期要繳錢，我是負責
    支票存款，早上報表有出來，從電腦資料確認他的帳戶錢不
    足，且知道他的支票到期，因到期票款有一百多萬，當天早
    上我有先跟林東義講，林東義有叫我等他不要退票，他會把
    錢存進去，時間到了以後，電腦資料並未顯示有錢存進去，
    我必須先辦理退票，但是如果他錢存進去，還可以抽回來，
    所以後來我打電話問他錢是否有存入，他說錢有存入，我告
    訴他但我電腦看不到，我問他錢入到哪裡去了，在哪裡入的
    趕快去處理，後來錢有進來。」等語。惟查甲○○乃本件之
    被告，如為相反之陳述，即須負賠償之責，林東義亦因其指
    示而由甲○○將系爭存款改存入三卯公司，並經三卯公司支
    票兌領，如為相反陳述，須退還該款，是林東義、甲○○均
    係利害關係之人，所為有利於己之陳述，自有偏頗自己之虞
    ，已難採信。證人朱麗如則為被上訴人彰化五信之職員，依
    法不用具結，所為證詞如不利於彰化五信，則彰化五信須受
    敗訴之判決，亦難免偏頗彰化五信，亦難輕信。查依甲○○
    之證詞雖謂林東義在彰化五信出入有兩個帳戶，一個是三卯
    公司、一個是歐錡興公司，平日都都是林東義在處理。然一
    般人如在銀行有二個公司帳戶在出入，於存入之時，自會表
    明存入何帳內，此為基本之概念，林東義、甲○○所稱錢是
    林東義交付予甲○○，未表明錢存入何公司帳戶，已與常情
    有違。再本件存款陳玠樺亦在場，亦兩造所不爭之事實，苟
    林東義疏忽未表明，陳玠樺亦應會表明，謂二人均未表明，
    更不合常情。又本件之聯社往來入帳單之字據為甲○○所代
    為書寫，為兩造所不爭執之事實，苟林東義、陳玠樺二人均
    疏忽未表明，則甲○○根本無從代填單據，亦必會問要存入
    何一帳戶？豈有客戶均未表明存入何帳戶，而銀行經辦人員
    會以自己之意思代為填寫之理？況林東義為三卯公司之代表
    人，並非上訴人公司之代表人，其僅表示趕快存進去，縱然
    未交代清楚，亦應係存入三卯公司。再縱然謂林東義、陳玠
    樺二人均疏忽未表明，甲○○亦疏忽未問清楚即代為填寫，
    因存入後會開立聯社往來入帳單，一般人亦應會核對存入之
    帳戶、金額重要事項之記載是否正確，尤以該筆存入之金額
    為一百五十八萬元，數額並非少數，豈會輕忽？且上訴人公
    司當日在彰化五信之甲存亦有票據到期，雖三卯公司當日亦
    有票據到期，如存入之意為如其後更改之意，欲將該一百五
    十八萬元中之五萬九千一百元存入上訴人公司系爭帳戶，其
    餘款項，分為兩筆，金額各為一百二十九萬元、二十三萬零
    九百元，轉存入三卯公司設於彰化五信之00000000
    號支票存款帳戶內，則亦應有二張以上之聯社往來入帳單，
    何以僅有一張聯社往來入帳單？亦不合理。縱林東義、陳玠
    樺均未詳細核兌聯社往來入帳單，但存款完畢，如係由林東
    義欲存入三卯公司帳戶，該聯社往來入帳單應在林東義持有
    ，甲○○稱林東義稍後打電話表示要更正存入之帳戶，有表
    示要補提出所交付聯社往來入帳單，但何以林東義均未能提
    出？事實上聯社往來入帳單一直在陳玠樺持有中，業經陳玠
    樺於原審及本院提出原本為證，而證人林東義則託詞該往來
    入帳單已隨手亂丟不見，無法提出原本，其空言說詞，亦與
    常情有違，而難採信，甲○○在聯社往來入帳單未經提出，
    即率予更正存入之帳戶，亦啟人疑竇？是甲○○上開辯詞，
    及林東義、朱麗如之證詞，均不合經驗法則，而不可採。雖
    上訴人抗辯陳玠樺於一審時表示其一人前往存款，於本院則
    表示由林東義同往存款，前後陳述不一致，惟查陳玠樺表示
    伊在一審是說林東義去停車，伊先進去彰化五信，伊以為這
    樣就是伊自己辦理存款，當天林東義亦隨後一同到彰化五信
    ，前後並無矛盾，本院認其陳述，自有可能表達意思之出入
    ，不能指為其有矛盾，仍堪採信。
五、被上訴人雖另辯稱：上訴人公司之系爭帳戶當天僅有一張面
    額五萬九千一百元之支票到期，而三卯公司之帳戶當天則有
    一百二十八萬三千九百零二元之支票到期等情，有被上訴人
    提出上訴人不爭執之對帳單二紙、三卯公司退票理由單十七
    紙及事故票據登錄解除單三十三紙在卷可稽（見原審卷第六
    二頁、第八九頁、第六三頁至第七頁、第七二頁至第八八頁
    ），固信為有據。然查，縱上訴人公司帳戶當日僅有該筆五
    萬九千一百元之支票到期，惟上訴人公司欲將其餘之款項先
    暫存於該系爭帳戶，本係其得自主決定之事項，尚難僅因系
    爭帳戶當日所欲兌現之支票數額不多，即認該一百五十八萬
    元原本即非欲存入上訴人公司之系爭帳戶；至訴外人三卯公
    司之帳戶當天到期之支票，除前開一百二十八萬三千九百零
    二元外，至少還有二百萬元、二十三萬五千三百二十六元、
    四十八萬五千一百七十元等三筆票款未付，以致於三卯公司
    之甲存對帳單上，該日尚有三筆各為一百五十元、一百五十
    元及五十元之「退罰」，此有三卯公司對帳單影本一紙、臺
    中市票據交換所退票理由單影本三紙、支出傳票四紙在卷可
    稽（見本院前審卷第六七頁至第六九頁），足認三卯公司當
    天所應處理之票款數額，並非僅有如證人林東義所述之前開
    一百二十八萬三千九百零二元，系爭一百五十八萬元縱使全
    存入三卯公司帳戶，亦難支付上述高達四百餘萬元之款項。
    是亦難僅因當日三卯公司之帳戶內，亦有支票到期，即認系
    爭款項本即係欲存入三卯公司。
六、被上訴人雖另辯稱：林東義就上訴人公司之事務，有全權處
    理之權，且被上訴人甲○○依據存款人林東義指示更正錯誤
    ，實有慣例可循，並無何過失云云，此為上訴人所否認。經
    查：(1)依兩造間所簽訂之支票存款開戶申請及約定書，並未
    特別約定林東義有全權處理系爭帳戶之相關事宜，此有該支
    票存款開戶申請及約定書影本各一份在卷可稽（見本院卷第
    七一之一頁），而林東義係上訴人公司之監察人，三卯公司
    之董事長一節，則為兩造所不爭執，並有上訴人及三卯公司
    之董事、監察人名單各一紙附卷可憑（見本院卷第一三一頁
    、第一三七頁背面），是依公司法規定，三卯公司既與上訴
    人公司間為各自獨立之法人，則訴外人林東義對於上訴人公
    司，應係屬監督公司業務執行之人，而非實際執行業務之人
    ，林東義僅對於三卯公司有業務執行權。從而，尚難僅因訴
    外人林東義偶受上訴人公司法定代理人陳玠樺授權辦理系爭
    帳戶業務，即認林東義有全權處理之權，被上訴人未能舉證
    以實其說，尚難採信。(2)被上訴人雖辯稱甲○○所為係屬更
    正錯誤，無關存戶取款，前於上訴人公司及三卯公司間亦有
    慣例可循云云。經查：被上訴人辯稱上訴人公司與三卯公司
    間，於九十年五月七日，亦曾因存款錯誤，經發現後，直接
    於上訴人公司對帳單上以負出訂正，並將該筆款項改存入三
    卯公司帳戶一節，為上訴人所不爭執，並有上訴人公司對帳
    單一紙、收入傳票二紙在卷可憑（見本院前審卷第六五頁、
    第六六頁），堪信為真實。惟上訴人公司主張該次確係因錯
    誤訂正，而被上訴人於訂正前曾經其同意等語，且倘被上訴
    人所為，確屬金融機關之慣例，應有更多非屬當事人間之案
    例可提供，或相關函令可供參考，然被上訴人均未舉證以實
    其說，是尚難以前開訂正即認本件被上訴人所為符合慣例；
    況所謂之「錯誤訂正」，實應限於金融機關所為之登入動作
    ，與存款人所填具之存款單（入帳單）記載顯不相符之類似
    情形。蓋「錯誤訂正」既涉及存戶存入金額之更動，對於存
    戶權益影響極鉅，倘金融機關任意擴張錯誤訂正之範圍，不
    僅影響存戶權益，更將波及金融秩序。從而，本件往來入帳
    單上所填載之戶名及金額，既均與上訴人公司系爭帳戶之記
    載相符，即難認係屬「錯誤更正」之情形，是被上訴人上開
    所辯，尚難採信。
七、綜前所述，上訴人主張系爭存款當天係由陳玠樺與林東義共
    同前往彰化五信，由陳玠樺持該款交付甲○○，並表示存入
    上訴人公司，而由甲○○填具上訴人公司入帳系爭存款之聯
    社往入帳單交予陳玠樺之事實為真實可採，被上訴人及參加
    人之抗辯為不採，則上訴人與彰化五信間就系爭存款自有消
    費寄託之法律關係。系爭款項存入系爭帳戶後，該款即屬上
    訴人寄託於被上訴人彰化五信之寄託物，其所有權已移轉於
    被上訴人彰化五信，嗣彰化五信職員甲○○未經上訴人同意
    ，將該帳戶之存款轉入他人帳戶，上訴人不受拘束，上訴人
    之系爭存款並不因而滅失，自不能謂其權利受有損害，而係
    彰化五信之所有權受到損害，上訴人不能依侵權行為之法律
    關係請求。其依侵權行為之法律關係請求被上訴人甲○○連
    帶賠償系爭款項即屬無據，不應准許，其假執行亦失所附麗
    ，應一併駁回，原審駁回上訴人此部份之訴及假執行之聲請
    ，理由雖有不同，但結論並無二致，仍應認為上訴人此部份
    上訴為無理由，應駁回其上訴。惟上訴人追加之訴本於消費
    寄託之法律關係請求被上訴人彰化五信給付一百五十二萬零
    九百元，及九十一年三月十五日起，至清償日止，按年息百
    分之五計算之利息部分，為有理由，應予准許。又上訴人陳
    明願供擔保，聲請宣告假執行，核無不合，爰酌定相當擔保
    金額准許之。原審就上開應准許部分，為上訴敗訴之判決，
    並駁回其假執行之聲請，尚有未洽，上訴意旨求予廢棄改判
    ，為有理由，應由本院將原判決此部份廢棄，改判如主文第
    二項所示。並依兩造之聲請為准免假執行之宣告。
八、本件事證已臻明確，兩造其餘攻擊防禦方法及舉證，核於判
    決結果無影響，爰不逐一論述，附此敘明。
據上論結，本件上訴為一部有理由，一部無理由，依民事訴訟法
第四百四十九條第二項、四百五十條、第七十八條、第四百六十
三條、第三百九十條第二項、第三百九十二條，判決如主文。
中　　華　　民　　國　　94　　年　　8 　　月　　30　　日
　　                  民事第三庭審判長法　官  陳照德
　　　　　　　　　　　      　　　　　法　官  曾謀貴
　　　　　　　　　　　      　　　　　法　官  蔡王金全
以上正本係照原本作成。
如對本判決上訴，須於收受判決送達後二十日內向本院提出上訴
書狀，其未表明上訴理由者，應於提出上訴後二十日內向本院提
出上訴理由書 (須按他造人數附具繕本)。
上訴時應提出委任律師為訴訟代理人之委任狀。具有民事訴訟法
第四百六十六條之一第一項但書或第二項之情形為訴訟代理人者
，另應附具律師及格證書及釋明委任人與受任人有該條項所定關
係之釋明文書影本。
                                      書記官　許麗花
中　　華　　民　　國　　94　　年　　8 　　月　　31　　日
                                                      Ｈ
